臺灣高等法院民事判決
111年度勞上易字第7號
上訴人即附
帶被上訴人  中德保全股份有限公司
法定代理人  王步天  
訴訟代理人  鄒純忻律師
            郭驊漪律師
被上訴人即  
附帶上訴人  王信文  
訴訟代理人  張克豪律師
            林士為律師

上列當事人間請求給付退休金事件，上訴人對於中華民國110年1
0月29日臺灣臺北地方法院109年度勞訴字第255號第一審判決提
起上訴，被上訴人為附帶上訴並為訴之追加，本院於111年4月19
日言詞辯論終結，判決如下：
    主      文
一、原判決關於命上訴人給付被上訴人逾新臺幣壹拾玖萬壹仟肆
    佰伍拾參元本息部分，及該部分假執行之宣告，暨該訴訟費
    用負擔之裁判，均廢棄。
二、上開廢棄部分，被上訴人在第一審之訴駁回。
三、其餘上訴駁回。
四、被上訴人之附帶上訴及追加之訴均駁回。
五、廢棄改判部分之第一審訴訟費用，由被上訴人負擔。第二審
    訴訟費用，關於上訴部分，由上訴人負擔百分之四十五，餘
    由被上訴人負擔。關於追加之訴、附帶上訴部分，均由被上
    訴人負擔。
    事實及理由
甲、程序方面：
    按在第二審為訴之變更或追加，非經他造同意，不得為之。
    但擴張或減縮應受判決事項之聲明者，不在此限，民事訴訟
    法第446條第l項但書、第255條第l項第3款定有明文。本件
    被上訴人於原審起訴請求上訴人應給付退休金新臺幣(下同)
    149萬9,124元本息，嗣於本院審理期間，追加請求再給付退
    休金2萬500元本息(見本院卷第57頁)，核其所為係請求退休
    金之金額增加，係屬聲明之擴張，核符上開規定，應予准許
    。
乙、實體方面：
一、被上訴人主張：伊自民國83年9月26日起受僱於上訴人，擔
    任業務人員，於勞工退休金條例(下稱勞退條例)施行後，並
    未選擇適用勞工退休金制度新制(下稱勞退新制)，自應繼續
    適用勞動基準法(下稱勞基法)之退休金規定即勞工退休金制
    度舊制(下稱勞退舊制)，伊於109年3月31日申請退休，工作
    年資為25年6月餘，退休金基數為41，離職前6個月平均工資
    為3萬6,564元，上訴人應給付退休金151萬9,624元，扣除伊
    分別自上訴人及勞動部勞工保險局（下稱勞保局）受領之46
    萬9,290元及36萬6,873元後，尚短付68萬3,461元等情。爰
    依勞退條例第11條規定，求為命上訴人如數給付，及其中66
    萬2,961元自起訴狀繕本送達翌日起，其餘2萬500元自附帶
    上訴狀繕本送達翌日起，均加計法定遲延利息之判決。
二、上訴人則以：被上訴人之薪資單已記載較勞退舊制之薪資降
    薪3%，並依勞退新制提撥6%退休金，被上訴人未曾有異議，
    已默示選擇適用勞退新制。伊自87年4月1日始納入勞基法規
    範，並已按舊制年資（自87年4月1日起至94年7月1日止）計
    付之退休金予被上訴人。縱認被上訴人未選用勞退新制，其
    於任職期間2度離職，年資有中斷而未滿25年，亦不符合勞
    基法第53條第2款退休之規定等語，資為抗辯。
三、原審命上訴人給付被上訴人42萬3,644元本息，並駁回被上
    訴人其餘請求。上訴人提起上訴，被上訴人則提起附帶上訴
    ，並為訴之追加。
　㈠上訴部分：
　⒈上訴人上訴聲明：⑴原判決不利於上訴人部分廢棄。⑵上開廢
    棄部分，被上訴人在第一審之訴及假執行之聲請均駁回。
　⒉被上訴人答辯聲明：上訴駁回。
　㈡附帶上訴及追加之訴部分：　
　⒈被上訴人附帶上訴聲明：⑴原判決關於駁回被上訴人後開第⑵
    項之訴部分廢棄。⑵上訴人應再給付被上訴人23萬9,317元，
    及自起訴狀繕本送達翌日至清償日止，按年息百分之五計算
    之利息。⑶（追加之訴）上訴人應給付被上訴人2萬500元及
    自附帶上訴狀繕本送達翌日至清償日止，按年息百分之五計
    算之利息
　⒉上訴人答辯聲明：附帶上訴及追加之訴均駁回。　　
四、兩造不爭執事項：
  ㈠被上訴人受雇於上訴人，擔任業務人員，上訴人並於83年10
    月12日為被上訴人投保勞工保險，被上訴人之最後工作日為
    109年3月31日。
  ㈡德友達公寓大廈管理維護股份有限公司(下稱德友達公司)與
    上訴人為同一負責人，上訴人有以德友達公司名義給付薪資
    予被上訴人。
  ㈢被上訴人於108年10月之薪資為3萬2,910元，108年11月之薪
    資為3萬1,795元，109年1月之薪資為3萬1,352元，109年2月
    之薪資為2萬2,095元，109年3月之薪資為3萬834元。
  ㈣勞工保險局依勞退新制核撥予被上訴人之退休金金額為36萬6
    ,873元。
　㈤保全業自87年4月1日起適用勞基法。　
五、茲就兩造之爭點，說明本院之判斷如下：
　㈠被上訴人之勞工退休金計算應適用勞基法之退休金規定：
　⒈按雇主應自本條例公布後至施行前一日之期間內，就本條例
    之勞工退休金制度及勞動基準法之退休金規定，以書面徵詢
    勞工之選擇；勞工屆期未選擇者，自本條例施行之日起繼續
    適用勞動基準法之退休金規定；勞工選擇繼續自本條例施行
    之日起適用勞動基準法之退休金規定者，於5年內仍得選擇
    適用本條例之退休金制度；勞工依本條例第9條第2項規定選
    擇適用本條例退休金制度時，應以書面為之，並親自簽名，
    勞退條例第9條第1項、第2項、勞退條例施行細則第5條第4
    項定有明文。次按當事人主張有利於己之事實者，就其事實
    有舉證之責任，民事訴訟法第277條前段定有明文。
　⒉被上訴人主張其未選擇適用勞退新制，上訴人應依勞退舊制
    給付退休金等語，固為上訴人否認，惟查：據證人即上訴人
    之客戶服務部經理甲○○證稱：被上訴人於95年後調至新北分
    公司後，由伊負責監督管理，在改用勞退新制時，上訴人有
    給予分公司勞退新制說明書、薪資部分調整同意書、勞退新
    制意願調查表等3份通知作為宣導，因適用勞退新制後，員
    工本薪將調降3%，再由上訴人公司提撥6%退休金，須經每名
    員工簽署薪資部分調整同意書後始會依勞退新制給予薪資，
    否則應依舊制給付薪資，勞退新制意願調查表亦須經每名員
    工在書面上勾選要舊制或新制，上訴人公司在勞退新制施行
    前，有發給書面供員工確認，上訴人公司均有書面存查，應
    以上訴人公司存查書面為準等語(見本院卷第94-95頁)，上
    訴人亦不爭執曾要求每位員工簽署合意終止契約同意書(終
    止舊勞動契約，另訂新勞動契約)、勞工退休金制度選擇意
    願徵詢表、薪資調整同意書(見原審卷第315頁)；參酌勞退
    條例第9條第1項、勞退條例施行細則第5條第4項亦明文規定
    應以書面徵詢勞工是否選擇適用勞退新制，上訴人當知悉應
    依書面徵詢勞工選擇是否適用勞退新制，且該意願調查書面
    係由上訴人所保管。上訴人既未能提出被上訴人選擇適用勞
    退新制之書面(見原審卷第315頁)，揆諸前揭規定，關於被
    上訴人之退休金給付，自應適用勞退舊制。
　⒊上訴人雖辯稱：依被上訴人94年7月至10月之薪資單，其上有
    記載依勞退新制提撥之退休金，且94年7月之本薪較適用勞
    退新制前即94年6月之本薪減少1,400元，加以被上訴人曾向
    勞保局請領勞退新制之退休金，被上訴人已默示同意適用勞
    退新制云云，並提出被上訴人94年7月至10月之薪資單為憑
    （見原審卷第405頁、第407頁)。惟，觀諸上訴人提出前開
    薪資單，僅記載「勞工退休金2892元」，並未計入薪資單扣
    款合計金額欄內，已難謂被上訴人知悉上訴人按月為其提撥
    新制退休金；遑論依勞退條例第9條第1項、勞退條例施行細
    則第5條第4項規定，勞工是否選擇適用勞退新制，業已明文
    規定應以書面為之，核屬要式行為，如不依法定方式為之，
    依民法第73條規定，自屬無效。被上訴人既未以書面選擇適
    用勞退新制，縱被上訴人未曾就薪資單記載表示異議，或曾
    向勞保局領取依勞退新制計算之退休金（於本件請求業已扣
    除該部分金額），仍無礙於選擇適用勞退新制應以書面為必
    要之要件，尚難執此為有利於上訴人認定之依憑。上訴人前
    開所辯自無可採。
  ㈡被上訴人依勞基法第55條規定請求退休金之年資應自上訴人
    於87年4月1日納入勞基法後起算至109年3月31日：
　⒈按勞工工作年資自受僱之日起算，適用本法前之工作年資，
    其資遣費及退休金給與標準，依其當時應適用之法令規定計
    算；當時無法令可資適用者，依各該事業單位自訂之規定或
    勞雇雙方之協商計算之。適用本法後之工作年資，其資遣費
    及退休金給與標準，依第17條及第55條規定計算，勞基法第
    84條之2定有明文。是勞工於事業單位納入勞基法適用前受
    僱，於適用勞基法後退休者，如該事業單位於納入勞基法適
    用前，依當時適用之法令或其自訂之規定，應給付勞工退休
    金，勞雇雙方即按此標準計算適用勞基法前工作年資之退休
    金。　　
　⒉被上訴人主張其自83年9月26日起受僱於上訴人擔任業務人員
    等語，業據提出員工職務證明書為證(見原審卷第287頁)；
    上訴人則抗辯係自83年10月12日起受僱於伊云云。審諸卷附
    上訴人所製作之98年7、8月份薪資表，其上業已明確記載被
    上訴人之到職日為83年9月26日(見原審卷第325頁、第327頁
    )，堪認被上訴人主張自83年9月26日受僱於上訴人等語，應
    屬實情，可以採信。
　⒊被上訴人雖主張：伊於保全業於87年4月1日納入勞基法前之
    年資，應類推適用勞基法第55條予以計算退休金云云。惟，
    被上訴人部分年資（83年9月26日至87年3月31日）係在保全
    業納入勞基法施行前，其於上訴人適用勞基法後退休，上訴
    人否認曾自訂退休金辦法，亦未曾與被上訴人協商同意就適
    用勞基法前之年資給付退休金(見原審卷第319頁、本院卷第
    177-178頁)，被上訴人對此亦不爭執(見本院卷第137頁)，
    則依勞基法第84條之2規定，被上訴人於保全業適用勞基法
    前之年資，即無法令規定或經兩造協商可資依據計算退休金
    ，自應不予計算，要無類推適用勞基法第55條之餘地，否則
    無異係對原無規定給付員工退休金之事業單位，追溯創設給
    付員工退休金之義務，違反法律不溯及既往之原則(最高法
    院86年度台上字第17號判決、87年度台上字第724號判決同
    此意旨)，是被上訴人上開主張，自無可採。　　　　
　⒋上訴人抗辯：被上訴人於109年3月31日退休前曾2度離職，第
    1次係自98年5月25日起至同年7月6日止，第2次係自101年1
    月5日起至同年4月29日止，年資有中斷而未滿25年，不符合
    勞基法第53條第2款自請退休之規定云云，並提出投保單位
    網路申報及查詢作業為憑(見原審卷第69頁、第71頁)。惟，
    勞雇關係存否之判斷非以勞保投保資料為唯一依據，仍應為
    實質認定，依卷附被上訴人之薪資帳戶歷史交易明細，可知
    上訴人大多慣於每月5日及下旬，分2次匯款給付被上訴人薪
    資，薪資總額多為3-4萬元間，而被上訴人於98年5月25日起
    至同年7月6日止、101年1月5日起至同年4月29日止之勞工保
    險退保期間，上訴人仍持續匯款予被上訴人，摘要記載為媒
    體薪津或薪資(見原審卷第185頁、第187頁、第197頁、第19
    9頁)，復為上訴人所不爭執(見本院卷第113頁)，且核與被
    上訴人原領取薪資之總額及匯款日期相近，參以上訴人計算
    勞工之特休假年資時，亦將被上訴人之工作年資以25年計算
    ，有上訴人員工特休假已休未休時數統計表可憑(見原審卷
    第89頁，係由上訴人原審訴訟代理人李孟峰於109年3月2日
    製作)，堪認被上訴人主張其於98年5月25日至同年7月6日、
    101年1月5日至同年4月29日退保期間仍受雇於上訴人，領有
    薪資，年資並無中斷等語為可採。至上訴人另抗辯被上訴人
    於前開退保期間所領取乃係傭金云云，未據舉證以實其說(
    見本院卷第113頁)，自難憑採。
　㈢被上訴人退休前6個月平均薪資為3萬224元：
　⒈按工資謂勞工因工作而獲得之報酬，包括工資、薪金及按計
    時、計日、計月、計件以現金或實物等方式給付之獎金、津
    貼及其他任何名義經常性給與均屬之。勞基法第2條第3款定
    有明文。給付是否屬工資，應依一般社會通常之觀念，視該
    給付是否具有勞務對價性及經常性，作為判斷之標準，給付
    名稱則非所問。至勞基法細則第10條第2款所稱之年終獎金
    ，應僅指不具確定或經常性給與性質之年終獎金而言。倘雇
    主依勞動契約、工作規則或團體協約之約定，對勞工提供之
    勞務約定應於一定時期反覆給付固定金額，此固定金額為勞
    工工作某一段時間之對價，縱名為年終獎金，亦不失其為工
    資之性質。
　⒉被上訴人主張其於108年12月之薪資應為7萬3,395元，上訴人
    就其中3萬8,017元雖於109年1月22日以年終獎金名義給予，
    仍具勞務對價性，且為經常性給與，應計入薪資之一部云云
    。惟，審諸卷附被上訴人之薪資帳戶自83年10月12日起至10
    8年12月31日交易明細，可知被上訴人受雇於上訴人期間，
    僅曾於89年2月3日、92年1月30日、95年1月27日、97年2月5
    日，各領取6萬4,290元、5萬7,810元、5萬1,437元、5萬3,5
    80元年終獎金(見原審卷第147頁、第159頁、第171頁、第18
    1頁)，其餘任職期間(不包含兩造爭執之109年1月22日所核
    發3萬8,017元)均未見被上訴人領取年終獎金，堪認上訴人
    並非每年固定核發年終獎金予被上訴人，且發放金額亦不固
    定，而不具有確定或經常性給與性質。參以被上訴人係擔任
    業務工作，其獎金核發自與績效相關，則上訴人於109年1月
    22日所給予之年終獎金，核屬恩給性質，不具有勞務對價性
    。至證人甲○○雖證稱：不可能領不到年終獎金，再差都有年
    終獎金可領等語(見本院卷第96頁)，然其不否認：年終獎金
    係由管理部審核與計算，不了解計算標準，屬於業務職員工
    之業績會影響年終獎金等語(見本院卷第96頁)，遑論與被上
    訴人之薪資帳戶交易明細之客觀事實不符，是其證詞無得採
    為有利於被上訴人之認定。則被上訴人主張108年12月薪資
    應計入3萬8,017元之年終獎金云云，自無可取。
　⒊又平均工資，謂計算事由發生之當日前6個月內所得工資總額
    除以該期間之「總日數」所得之金額。勞工退休金之給與標
    準，按其工作年資，每滿1年給與2個基數。但超過15年之工
    作年資，每滿1年給與1個基數，最高總數以45個基數為限。
    未滿半年者以半年計；滿半年者以1年計。上開退休金基數
    之標準，係指核准退休時1個月平均工資。勞基法第2條第4
    款、第55條第1項第1款、第2項分別定有明文。而月或年非
    連續計算者，每月為30日，為民法第123條第2項所明定，勞
    基法就該每月之日數如何計算，既未明文規定，依該法第1
    條第1項規定，自應適用上開民法之規定。從而勞工退休金
    基數之標準即核准退休時1個月平均工資，應為勞工退休日
    前6個月所得工資總額除以該期間之「總日數」，再按每月
    以30日計算之金額。被上訴人退休前6個月薪資分別為108年
    10月份3萬2,910元，108年11月份3萬1,795元、同年12月份3
    萬5,378元、109年1月份3萬1,352元，109年2月份2萬2,095
    元，109年3月份3萬834元，有薪資帳戶歷史交易明細及存摺
    為證（見原審卷第39-43頁、第231-235頁)，可認被上訴人
    退休前6個月平均工資應為3萬224元【計算式：（32,910＋31
    ,795＋35,378＋31,352＋22,095＋30,834）÷183×30＝30,224，元
    以下四捨五入】。　 
　㈣被上訴人尚得請求勞工退休金為19萬1,453元：
　  按勞基法第55條第1項第1款之工作年資，應自受僱之初起算
    ，其「每滿1年給與2個基數」之15年工作年資，亦應自受僱
    之初起算；故勞工工作年資跨越勞基法公布施行前後，而於
    勞基法施行後始退休者，勞基法施行後退休金之給與標準依
    該法第55條規定計算，其工作年資於勞基法施行未滿15年者
    ，就勞基法施行後之工作年資部分，在補足15年之差額部分
    為每年2個基數，其餘為每年1個基數(參照最高法院107年度
    台上字第2444號判決意旨)。被上訴人於83年9月26日任職，
    87年4月1日適用勞基法後年資之退休金給付，本應於補足15
    年之差額即自斯時起至98年9月25日(即任職滿15年)止，為
    每年給與2個基數，其餘為每年1個基數，被上訴人於109年3
    月31日申請退休，則依被上訴人之退休金基數34計算結果，
    被上訴人得請求之退休金應為102萬7,616元（計算式見附表
    )，扣除上訴人已先為給付46萬9,290元以及被上訴人自勞保
    局請領之退休金36萬6,873元(見原審卷第471頁)，被上訴人
    尚得請求上訴人給付之退休金差額為19萬1,453元(計算式：
    1,027,616－469,290－366,873＝191,453)，逾此範圍之請求，
    為無理由。
　㈤末依勞基法第55條第3項前段規定，雇主應於勞工退休之日起
    30日內給付退休金。則被上訴人請求上訴人給付退休金部分
    ，請求上訴人應自起訴狀繕本送達之翌日即109年10月16日
    （見原審卷第53頁)起，計付法定遲延利息，亦屬有據。
六、從而，被上訴人依勞退條例第11條規定，請求上訴人給付19
    萬1,453元，及自109年10月16日起至清償日止，按週年利率
    5%計算之利息，為有理由，應予准許；逾此範圍之請求，為
    無理由，應予駁回。原審就上開不應准許部分，為上訴人敗
    訴之判決，自有未洽，上訴意旨指摘原判決此部分不當，求
    予廢棄改判，為有理由，爰由本院廢棄改判如主文第2項所
    示。至於上開應准許部分，原審為上訴人敗訴判決，於法並
    無違誤，上訴意旨指摘原判決此部分不當，求予廢棄改判，
    為無理由，應予駁回。又原判決就被上訴人請求再給付部分
    ，為其敗訴之判決，核無不當，被上訴人提起附帶上訴，請
    求上訴人應再給付23萬9,317元本息，並追加請求上訴人給
    付2萬500元及自附帶上訴狀繕本送達翌日至清償日止，按年
    息5%計算之利息，均為無理由，不應准許，應駁回其附帶上
    訴及追加之訴。並依民事訴訟法第79條、第78條規定，為訴
    訟費用負擔之判決。
七、本件事證已臻明確，兩造其餘之攻擊或防禦方法及所用之證
    據，經本院斟酌後，認為均不足以影響本判決之結果，爰不
    逐一論列，附此敘明。　　　　
丙、據上論結，本件上訴人之上訴為一部有理由，一部無理由，
    被上訴人之附帶上訴及追加之訴均為無理由，爰判決如主文
    。　
中　　華　　民　　國　　111 　年　　5 　　月　　10　　日
                  勞動法庭
                        審判長法  官  胡宏文
                              法  官  陳筱蓉
                              法  官  楊雅清
正本係照原本作成。
不得上訴。
中　　華　　民　　國　　111 　年　　5 　　月　　10　　日
　　　　　　　　　    　　　　書記官  陳惠娟
附表：
一、87年4月1日至98年9月25日：共11年5月又25日，退休金基數
    為23。
二、98年9月26日至109年3月31日：共10年6月又6日，退休金基
    數為11。
三、被上訴人之退休金基數合計為34，得請求退休金之數額為10
    2萬7,616元（即：3,0224×34＝1,027,616）。